【裁判字號】    95,重上更(六),319
【裁判日期】    950913
【裁判案由】    違反麻醉藥品管理條例
【裁判全文】
臺灣高等法院臺南分院刑事判決  九十五年度重上更(六)字第三一九號
上訴人
即被告  甲○○
選任辯護人  李清輝律師
上列上訴人因違反麻醉藥品管理條例案件，不服臺灣嘉義地方法
院八十七年度訴字第三九六號中華民國八十八年十一月廿二日第
一審判決（起訴案號：臺灣嘉義地方法院檢察署八十七年度偵字
第三八六三號），提起上訴，經本院判決後，由最高法院第六次
發回更審，本院判決如下：
    主    文
原判決關於非法販賣化學合成麻醉藥品及定應執行刑部分，均撤
銷。
甲○○連續幫助非法販賣化學合成麻醉藥品，累犯，處有期徒刑
貳年。扣案筆記簿壹本、存摺壹本、門號0000000000
號、0000000000號行動電話各壹支，均沒收。
    事    實
一、甲○○（被訴販賣第一級毒品部分，業經判決無罪確定；被
    訴傷害部分，亦經判決公訴不受理確定）於民國（下同）八
    十五年至八十六年間，有三次違反麻醉藥品管理條例前科，
    其中於八十六年間，因違反麻醉藥品管理條例案件，經臺灣
    臺中地方法院，判處有期徒刑六月，於八十六年十一月六日
    執行完畢。竟仍不知悔改，又基於幫助成年男子邱銘鏞非法
    販賣化學合成麻醉藥品安非他命牟利之概括犯意，提供其於
    中國農民銀行高雄分行申設之000－00－00000－
    0號帳戶，給邱銘鏞非法販賣化學合成麻醉藥品安非他命，
    供買受人存入價金使用，並連續自八十七年三月四日起，至
    八十七年五月十九日即邱銘鏞為警查獲前一日止（起訴書誤
    為自八十七年四月間某日起，至八十七年六月下旬止），以
    其申請之0000000000號、0000000000
    號行動電話，為聯絡工具，介紹綽號「黑輪、禮仔、豐明（
    起訴書誤為豐榮）」等不詳姓名成年男子，向邱銘鏞購買安
    非他命，俟「黑輪、禮仔、豐明」不詳男子，將購買安非他
    命價金存入其上開帳戶後，甲○○即帶領綽號「黑輪、禮仔
    、豐明」等不詳男子，至邱銘鏞在彰化縣員林鎮（起訴書誤
    為彰化縣永靖鄉）租處，向邱銘鏞取得相當份量之安非他命
    ，邱銘鏞則以甲○○上開帳戶金融卡，提領販賣所得價金（
    存摺由甲○○保管及負責補摺），甲○○每介紹賣出安非他
    命，累計達新台幣（下同）十萬元時，即由邱銘鏞處獲得一
    錢安非他命為酬（迄查獲止共抽取四次，每次一錢約四、五
    千元）。甲○○以此方式，連續幫助邱銘鏞販賣安非他命九
    次。
二、嗣於八十七年六月三十日晚上十時十分許，甲○○與女友陳
    金慧發生爭吵並鬥毆，女友陳金慧乃將甲○○所有供己施用
    海洛因淨重０‧二五公克、安非他命淨重四‧三三公克，吸
    食器二支（含有安非他命殘留）、錫箔紙一捲，交由胞兄陳
    建興持向警方舉發，而於八十七年七月一日晚上八時許，在
    嘉義巿中山路三一八號前，為警查獲，並於甲○○駕駛ＲＳ
    ─八七四一號小客車，查獲其所有，供記載幫助販賣安非他
    命數量、金額所用記事簿一本、供幫助販賣安非他命聯絡用
    0000000000號、0000000000號行動電
    話二支及中國農民銀行高雄分行000－00－00000
    －0號帳戶存摺一本。並供出麻醉藥品安非他命來源，而帶
    同警員，於八十七年七月九日下午三時四十分許，在彰化縣
    員林鎮○○路四九二巷一一二號前，查獲綽號「金螺」謝錦
    灑，並因而破獲前開邱銘鏞、謝錦灑等人販賣安非他命案件
    。
三、案經嘉義市警察局第一分局報請臺灣嘉義地方法院檢察署檢
    察官偵查起訴。
    理    由
甲、證據能力部分：
一、按依刑事訴訟法第一百條之二準用同法第一百條之一第一項
    規定，司法警察詢問犯罪嫌疑人，除有急迫情況，且經記明
    筆錄者外，應全程連續錄音；必要時，並應全程連續錄影。
    立法目的，在於建立詢問筆錄公信力，並擔保詢問程序合法
    正當；亦即在於擔保犯罪嫌疑人，對於詢問陳述，係出於自
    由意思及筆錄所載內容與其陳述相符。故司法警察詢問犯罪
    嫌疑人如違背上開規定，其所取得供述筆錄，究竟有無證據
    能力，原應審酌司法警察違背該法定程序主觀意圖、客觀情
    節、侵害犯罪嫌疑人權益輕重、對犯罪嫌疑人在訴訟上防禦
    不利益程度，以及該犯罪所生危害，暨禁止使用該證據對於
    抑制違法蒐證效果，及司法警察如依法定程序有無發現該證
    據必然性等情形，本於人權保障與社會安全之均衡維護精神
    ，依比例原則，具體認定之。但如犯罪嫌疑人陳述，係屬自
    白，同法第一百五十六條第一項已特別規定「被告自白，非
    出於強暴、脅迫、利誘、詐欺、違法羈押或其他不正方法，
    且與事實相符者，得為證據」，則被告在警詢自白，如係出
    於自由意思，而非不正方法，且其自白陳述與事實相符，縱
    令司法警察對其詢問時，未經全程連續錄音或錄影，致詢問
    程序不無瑕疵，仍難謂其於警詢自白筆錄無證據能力（最高
    法院九十二年度台上字第六一一九號判決參照）。
二、關於被告甲○○警訊筆錄證據能力部分：
(一)本件被告甲○○於原審及本院均辯稱：其於警局經警方疲勞
    偵訊，故警訊筆錄內容，曲解其原意云云。經查，證人即製
    作被告八十七年七月一日警詢筆錄警員林健煌於本院更五審
    證稱：製作筆錄當時有錄音，沒有錄影，錄音帶當時已經一
    併移送偵查隊等語（見本院更五卷第一０二頁），而證人即
    製作被告八十七年七月二日警詢筆錄警員王文智亦證稱：應
    該有錄音、錄影，時間太久了等語（見本院更五卷第一０五
    頁）。然經本院更五審向嘉義市警察局第一分局函查，經該
    分局覆稱：「本分局於八十七年七月一日、二日，對被告甲
    ○○製作警訊筆錄時，並無實施錄音，因該期間尚未實施錄
    音規定」（見本院更五卷第七十四頁）。則本件被告警詢筆
    錄製作時，究有無全程錄音，顯已難以證明。惟有疑應為有
    利被告認定，本件宜認被告警詢筆錄製作時，並未全程錄音
    。又被告警詢筆錄製作時，嘉義市警察局第一分局向本院更
    五審雖覆稱，該期間尚未實施錄音規定云云。然刑事訴訟法
    第一百條之一關於訊問被告，應全程連續錄音規定，於八十
    七年一月廿一日即已修正公布，則嘉義市警察局第一分局，
    於八十七年七月一日、二日，製作上開被告警詢筆錄時，未
    予全程錄音，自屬有違法定程序，其詢問程序顯有瑕疵。
(二)然觀諸被告警詢筆錄，警員林健煌、王文智對於被告是否同
    意夜間詢問，及刑事訴訟法第九十五條，關於被告權益告知
    等程序，均經被告同意及依法踐行，有八十七年七月一日、
    二日警詢筆錄在卷可稽（見警卷第一頁正背面、第六頁正背
    面），且被告係於八十七年七月一日晚上九時三十七分許，
    開始製作第一次警詢筆錄，於同晚十一時十分許，因被告表
    明覺得疲累，不願意接受製作筆錄，警員立即停止製作，後
    又於同晚十一時卅五分許，經被告表明要繼續製作，警員始
    又繼續進行第一次警訊詢問，至八十七年七月二日凌晨五十
    分許結束；而八十七年七月二日第二次警詢筆錄，則係於八
    十七年七月二日凌晨二時五十分許，開始製作，雖未記錄結
    束時間，但觀諸筆錄內容不多，堪認進行時間不長，有被告
    警詢筆錄在卷可查（見警卷第三頁）。則以本件被告警詢筆
    錄製作時間，不逾三小時，期間更因被告要求，即停止詢問
    ，足徵警員製作本件被告警詢筆錄時，並無被告所指，有疲
    勞詢問情事存在。
(三)又被告指稱：其警詢筆錄內容有遭曲解云云。然被告於偵審
    中迭稱：其介紹別人向綽號「阿勇」購買毒品等語（見偵查
    卷第九頁背面、聲羈卷第四頁背面至五頁、一審卷(一)第四十
    一至四十三頁），與警詢筆錄記載被告稱：我介紹別人，向
    綽號「阿妹」及其同居男子「阿勇」購買毒品等語相符（見
    警卷第二頁背面至三頁背面）。由此可見，本件警員製作被
    告警詢筆錄時，應係依被告供述內容，如實記載。故被告辯
    稱，其警詢筆錄內容，有遭曲解云云，顯非真實，所辯即非
    可信。
(四)綜上所述，被告甲○○警詢供述，雖未依法全程錄音，而有
    違法定程序，然被告既已明示同意夜間訊問，而警員亦依法
    踐行告知程序，且無疲勞訊問情事，警訊筆錄內容亦依被告
    供述，詳實記載，顯係出於被告自由意思所為，本院衡量警
    員違背法定程序主觀意圖、客觀情節、侵害被告權益，尚屬
    輕微，對於被告在訴訟上防禦不利益程度不生影響，及使用
    該警詢筆錄，並無鼓勵警員違法採證情事發生，且即便禁止
    使用該警詢筆錄，對於被告犯行認定，亦不生影響，併審酌
    人權保障及公共利益維護等情，認本件被告警詢筆錄，有證
    據能力，合先說明。
乙、實體部份：
一、訊據上訴人即被告甲○○供承將中國農民銀行高雄分行九六
    二七三八號帳戶借予邱銘鏞使用等事，然矢口否認犯有上開
    犯行，辯稱：伊只有吸食毒品，當時因沒錢，只想有毒品可
    吸，因「黑輪」他們對員林不熟，叫我開車帶他們去，我帶
    「黑輪」他們一起去，向邱銘鏞買，我只是幫「黑輪」隨手
    記下來，以便「黑輪」與邱銘鏞他們日後對帳，「黑輪」就
    會給伊一些安非他命作為酬佣；伊沒有幫邱銘鏞記帳，與邱
    銘鏞並無共同販賣毒品犯意聯絡；亦無居中介紹買主向邱銘
    鏞購買毒品情形云云。
二、經查：
(一)依被告於警偵訊及原審供稱：警方所查扣筆記簿中所記載代
    號，是我介紹別人向綽號「阿妹（指賴淑華）」女子或其同
    居人綽號「阿勇（即邱銘鏞）」購買安非他命及海洛因代號
    及金額；是他們叫我介紹別人向他們買，金額滿十萬元，他
    們就送我一錢安非他命，給我吸食；我介紹過的人，我只知
    有綽號「黑輪、禮仔、豐明」，並以0000000000
    號及0000000000號二支行動電話做為聯絡工具；
    我介紹「黑仔」等人，或帶買主向綽號「阿勇」購買安非他
    命及海洛因（被告關於販賣海洛因部分罪證不足，已判決無
    罪確定），且對海洛因購買價格，亦不知其詳，而安非他命
    則是以一錢新台幣五千元購買；如有人要買安非他命，我就
    帶他去找「阿勇」購買，由購買者，將錢匯入中國農民銀行
    000－00－00000－0帳號，再由「阿勇」持我借
    他的提款卡去領款；他們直接和邱銘鏞談價格、數量，談成
    後，才通知我；金額部分他們都自己談，我不知道；若買十
    萬元，邱銘鏞會送我一錢安非他命，作為他借我帳戶的報酬
    等語（見警卷第三頁背面至四、六頁背面至七頁、偵查卷第
    九頁正背面、聲羈卷第四至六頁、一審卷(一)第四十一至四十
    三頁、第一二九頁背面至一三０頁），並有門號00000
    00000號、0000000000號行動電話二支及中
    國農民銀行高雄分行000－00－00000－0號帳戶
    存摺及記載其幫助販賣安非他命數量、金額之記事簿扣案可
    證。是被告於警偵訊自白，核與事實相符。準此，被告固介
    紹他人向邱銘鏞購買毒品，並提供帳戶予邱銘鏞販毒使用，
    惟被告既未介入買賣毒品雙方交易過程，且未與邱銘鏞分配
    販毒所得利益，僅僅是單純自邱銘鏞處，獲得報酬，則被告
    所為，應僅係供正犯以助力幫助行為而已，尚非參與正犯犯
    罪事實之共同正犯。
(二)依被告於原審及本院更二審供承：帳戶是在八十七年三月間
    至六月間，查獲前（八十七年七月一日查獲）約使用四個月
    等語（見一審卷(二)第四十四頁、本院更二卷第十頁），核與
    卷附扣案筆記簿自三月二十九日起，亦有較多筆且連續之毒
    品代號紀錄等情（見偵查卷第六十二至七十一頁），及被告
    所有農民銀行帳戶，自八十七年三月四日起，至八十七年五
    月十九日（因被告係幫助邱銘鏞販賣安非他命，自以邱銘鏞
    為警查獲前一日）止，有多筆以無摺現金存入、旋即幾乎全
    額提領之異常交易情形（見一審卷(一)第一五六至一六八頁）
    ，尚稱相符。是被告交付上開帳號提款卡，供邱銘鏞販毒使
    用，應於八十七年三月間即交付，而邱銘鏞真正因毒品成交
    使用帳戶時間，應為八十七年三月四日起至八十七年五月十
    九日邱銘鏞被查獲前，灼然無疑。另被告於扣案之筆記簿八
    十七年一月十一日記載「餘1.3黑尚欠42000」、十二日記載
    「黑輪欠3萬、豐明欠1萬2、禮仔欠1萬」紀錄，因無被告所
    供承：記事簿內「Ａ」之記載，係指安非他命；「Ｂ」之記
    載則係指海洛因之意；另「g」則表示「兩」，「h」是表示
    「錢」（見警卷第二頁背面、偵查卷第十一頁、一審卷(一)第
    四十一頁背面、本院更一卷第四十二頁），「Ａ」「Ｂ」「
    g」「h」等毒品代號表示，是難認被告幫助邱銘鏞販毒時間
    係自八十七年一月十一日開始，併予敘明。足徵被告供稱：
    從八十七年四月底，始介紹購買毒品等語（見警卷第三頁背
    面、一審卷(一)第四十一頁、本院上訴卷第二十六至二十八頁
    ），係被告為圖減免刑責，所為避就之詞，要非可採。被告
    固供陳自八十七年一月份起即為邱銘鏞交易安非他命而在本
    件記事簿上記帳（見一審卷(一)第四十二頁背面），核與扣案
    記事簿所載八十七年一月份上開紀錄相符（見偵查卷第六十
    二頁），然上開紀錄無法證明被告幫助邱銘鏞販毒時間，詳
    如前述；而被告所有農民銀行帳戶，自八十七年三月四日起
    ，至八十七年五月十九日（邱銘鏞為警查獲前一日）止，有
    多筆以無摺現金存入、旋即幾乎全額提領之異常交易情形（
    見一審卷(一)第一五六至一六八頁），是被告陳稱自八十七年
    三月初起始提供農民銀行帳戶予邱銘鏞使用，亦屬事實；被
    告二者所供自無相互矛盾之處。
(三)又扣案筆記簿，為被告紀錄幫助販毒情形。就此筆記簿，被
    告於原審雖辯稱：帳簿是八十五年份，是因我隨便拿本筆記
    簿計算，但實際是八十七年開始的；帳簿上僅年份不正確，
    日期仍依交易日期記載等語（見一審卷(一)第四十二頁正背面
    ）。然被告於原審亦稱：他們（指綽號黑輪、禮仔、豐明）
    直接和邱銘鏞談價格、數量，談成後，才通知我；因我要計
    算是否有十萬元，以便向邱銘鏞要一錢安非他命，所以帳簿
    才會有購買金額、數量、尚欠餘款；又因邱銘鏞說，錢未收
    到，還不算，所以我就記下，誰尚欠多少錢；是先把錢匯入
    我戶頭，再約定交貨時間、地點；會有欠款，是因購買金額
    很大，若所欠金額很少，邱銘鏞會先把東西給我們，下次再
    算；我與邱銘鏞計算是否賣到十萬元毒品，以帳簿及存摺為
    準；因沒錢買安非他命吸食，所以把帳戶借邱銘鏞用；帳簿
    從一月份起開始記，因我把邱銘鏞告訴我的欠帳數額，直接
    記上，一月份會有「1.5、4.5、2.5」-記載，那是重量記載
    ，可作為下次交易時，扣掉上次錢，仍可拿多少的記載；至
    金額部分，均是他們自己談，我不知道等語（見一審卷(一)第
    四十一至四十三頁）。參酌扣案筆記簿，早自三月二十九日
    起，即有毒品代號、數量及金額紀載。將其與被告所有上開
    銀行帳號存款情形，相互對照，雖不相符。但依被告供稱：
    因邱銘鏞說，錢未收到，還不算等語。顯見扣案筆記簿記載
    ，僅供被告作為向邱銘鏞索取，其每介紹達十萬元即送一錢
    安非他命依據而已。至於是否確已達十萬元，而得索取一錢
    安非他命，仍以銀行帳戶存入金額為準，應符合常情。最高
    法院發回意旨：「記事簿所載內容以觀，其中『A1g5千』、
    『A1g, 9萬』、『A1g, 5萬9』似係表示安非他命一兩分別
    為五千元、九萬及五萬九千元；另『B0.5h, 3萬』則是表示
    海洛因０．五錢三萬元。安非他命之重量既均相同，何以其
    所載價格卻高低相差如此懸殊？」然連記載之被告均無法合
    理解釋，且本件審酌之重點，在於被告記事簿有此類之記載
    ，即表示被告有幫助邱銘鏞販賣毒品之交易行為，而幫助邱
    銘鏞販賣毒品之交易所得，則以被告所有銀行帳戶之收入為
    準，因該銀行帳戶之存款紀錄最為準確，且本院審酌時亦剔
    除銀行帳戶收入明細，與筆記簿記載不相符合之項目，詳如
    後述，是以此方式計算被告幫助邱銘鏞販賣毒品之交易所得
    ，對被告並無不利，自無再細審扣案記事簿內所載「海洛因
    與安非他命之重量均相同，何以其所載價格卻高低相差」之
    必要。
(四)至被告甲○○幫助邱銘鏞販賣毒品次數部分，被告雖稱：共
    介紹向邱銘鏞等購買十餘次云云（見聲羈卷第六頁、一審卷
    (一)第七十六、一二九頁背面）。惟按被告自白不得作為有罪
    判決唯一證據，仍應調查其他必要證據，以察其是否與事實
    相符，刑事訴訟法第一百五十六條第二項明文規定。而自八
    十七年三月四日起至八十七年五月十九日止，被告所有銀行
    帳戶計有二十筆存款收入（明細見一審卷(一)第一四八、一四
    九頁），經與扣案筆記簿核對，其毒品之記錄與存提款交易
    情形較接近相符者，計被告介紹「黑輪」等人，向邱銘鏞購
    買毒品，詳如附表所示，計有九次，其金額總計為四十九萬
    五千元。其餘銀行帳戶明細所示十一筆存款，及其餘筆記簿
    記載事項，因無對應，差距過大，不相符合，依罪疑惟輕從
    被告有利解釋之原則，不予採取計列。另本院更五審判決附
    表編號三所示「87.04.24│87.04.24存 15,000 │04.24:B0
    .5h,3 萬」部分，因「Ｂ」為海洛因，非屬販賣安非他命，
    亦不宜計列。至筆記簿所記載如附表所示有「Ａ」「Ｂ」部
    分，因無法予以割裂，被告亦無法說明，僅能一併予以計列
    ，併予敘明。而依被告所稱：每十萬元，可獲得一錢安非他
    命吸食。則被告總計，可獲得四次，每次一錢安非他命等情
    ，亦可認定。
(五)另被告甲○○介紹安非他命交易，累積金額每達十萬元，即
    可自正犯邱銘鏞處獲得一錢安非他命，此迭據被告於警偵訊
    、原審及本院上訴審坦認在卷（見警卷第三頁、偵查卷第九
    頁背面、聲羈卷第五頁、一審卷第四十一頁、本院上訴卷第
    二十六至二十七頁）。又被告對正犯邱銘鏞販賣安非他命有
    營利意圖，應知之甚明，此觀諸被告不但介紹買主，且提供
    銀行帳號給邱銘鏞使用自明，是被告有幫助正犯邱銘鏞販賣
    安非他命故意至明。
(六)又被告因涉本件幫助販賣安非他命罪，於八十七年七月一日
    晚上八時許，為警查獲後，翌日即由檢察官執行羈押，並於
    羈押期間，配合檢察官及警察偵查，供出安非他命來源，係
    來自邱銘鏞、謝錦灑等人，因而查獲邱銘鏞等人販賣安非他
    命案件，業據被告於警詢及偵查中供明，且有嘉義巿警察局
    第一分局刑事案件移送書、警詢筆錄及偵訊筆錄，暨檢察官
    偵查指揮書在卷可參（見偵查卷第一、二十一至二十五、三
    十六至三十七頁、四十一、四十七至五十九頁），並經警員
    楊智、童永和於原審及更二審到庭證實（見一審卷第七十七
    頁、本院更二卷(二)第八至十頁）。且毒犯謝錦灑、邱銘鏞二
    人，並分別經判刑確定，亦有本院八十八年上訴字第六六號
    判決，臺灣高等法院臺中分院八十七年上訴字第二九九七號
    判決在卷可佐（見本院更二卷(一)第三十三至三十六、五十四
    頁、本院上訴卷第八十七至九十六頁），並經本院更二審調
    卷查明無訛。足見毒犯謝錦灑、邱銘鏞二人，販賣毒品案件
    ，係因被告供出來源而查獲，堪可認定。
(七)被告於警訊及原審雖迭稱：其於八十七年五月廿二日及八十
    七年六月中旬，曾有二次帶「黑輪」，向賴淑華及賴宜宏購
    買安非他命，第一次有成交、第二次無成交云云（見偵查卷
    第五十四頁背面、一審卷(一)第一三０頁）。惟(1)女子賴淑華
    雖於八十六年間，因施用毒品及吸用化學合成麻醉藥品等罪
    ，經判處有期徒刑三年八月確定，嗣經撤銷假釋，再執行殘
    刑有期徒刑二年六月二日，將於九十六年七月十七日刑期屆
    滿，然迄今尚查無其有犯販賣安非他命前科，有其前案紀錄
    表在卷可憑。且證人賴淑華於本院更三審堅決否認，被告曾
    介紹「黑輪」等人，向伊購買安非他命，並堅稱伊與被告無
    毒品往來等語（見本院更三卷第九十一至九十二頁）。(2)至
    被告供出賴宜宏非法販賣化學合成麻醉藥品部分，則經臺灣
    彰化地方法院檢察署檢察官，以罪證不足，於八十八年二月
    六日，以八十七年偵字第六七五九號處分不起訴確定，經本
    院更二審調卷查明。故迄無確切證據，足認被告有幫助賴淑
    華或賴宜宏販賣安非他命犯行。且公訴人起訴意旨，亦未提
    及此部分，併此敘明。
(八)綜上所述，被告提供其中國農民銀行高雄分行000－00
    －00000－0號帳戶，給毒犯邱銘鏞販賣安非他命，供
    其接受買受人存入價金，並以其0000000000號、
    0000000000號行動電話，為聯絡工具，連續介紹
    綽號「黑輪、禮仔、豐明」等不詳男子，向邱銘鏞購買安非
    他命，並帶領彼等至邱銘鏞在彰化縣員林鎮租處，向邱銘鏞
    拿取安非他命，共計九次。被告因而獲取四次一錢安非他命
    吸食，是被告有多次幫助邱銘鏞販賣安非他命牟利犯行甚明
    。被告於本院上訴審供稱：邱銘鏞只送其安非他命三次云云
    （見本院上訴字卷第二十六頁背面），顯係避重就輕之詞，
    不足採信。至被告於扣案筆記簿上，有無為邱銘鏞，記載安
    非他命交易數量及金額，核與被告幫助販毒犯行成立無涉。
    是被告嗣後翻異前詞，所辯為卸責之詞，不足採信。本件事
    證已臻明確，被告幫助販賣安非他命犯行堪以認定。
三、按行為後法律有變更者，適用行為時之法律。但行為後之法
    律有利於行為人者，適用最有利於行為人之法律，新刑法（
    九十四年二月二日公布，於九十五年七月一日施行）第二條
    第一項定有明文，故行為人實施犯罪行為後，法律有變更，
    依上開新刑法第二條第一項規定，原則上應適用行為時之法
    律，例外於新法較有利於行為人時，始適用新法，即採「從
    舊從輕原則」。惟基於罪刑法定原則及法律不溯及既往原則
    ，行為之處罰，以行為時之法律有明文規定者為限，必行為
    時與行為後之法律均有處罰之規定，始有新法第二條第一項
    之適用（最高法院九十五年度第八次刑事庭會議決議意旨參
    照），至新舊法孰重孰輕，應以其可罰性範圍及刑之重輕為
    主要比較對象。(1)關於販賣化學合成麻醉藥品安非他命行為
    ，原麻醉藥品管理條例第十三條之一第二項第一款規定：「
    處有期徒刑五年以上有期徒刑，得併科五萬元以下罰金」，
    八十七年五月二十日公布，同年月二十二日生效之毒品危害
    防制條例第四條第二項則規定：「製造、運輸、販賣第二級
    毒品者，處無期徒刑或七年以上有期徒刑，得併科新台幣七
    百萬元以下罰金。」而被告係自八十七年四月十三日起至八
    十七年五月十九日止，幫助販賣安非他命，其行為後法律已
    有變更，自應比較新舊法，茲比較結果，以麻醉藥品管理條
    例有利於被告，依刑法第二條第一項前段規定，適用麻醉藥
    品管理條例第十三條之一第二項第一款規定處斷。(2)關於連
    續犯規定：新刑法於九十五年七月一日施行已刪除原第五十
    六條連續犯之相關規定。修正後新刑法既刪除第五十六條連
    續犯之相關規定，則前開數行為，因係屬侵害數個個別不同
    之生命法益，自應以數個獨立罪論處，併合處罰後合併定其
    應執行刑。比較新舊刑法適用之結果，以修正前之舊刑法規
    定較有利於被告，依新刑法第二條第一項前段從舊規定，應
    適用修正前刑法第五十六條規定。(3)關於累犯規定：舊刑法
    第四十七條規定；「受有期徒刑之執行完畢，或受無期徒刑
    或有期徒刑一部之執行而赦免後，五年以內再犯有期徒刑以
    上之罪者，為累犯，加重本刑至二分之一。」不論故意或過
    失，五年以內再犯有期徒刑以上之罪者，均為累犯。新刑法
    第四十七條第一項規定：「受徒刑之執行完畢，或一部之執
    行而赦免後，五年以內故意再犯有期徒刑以上之罪者，為累
    犯，加重本刑至二分之一。」以再犯為故意，始為累犯。依
    新刑法第二條第一項規定比較新舊刑法適用之結果，以修正
    後之新刑法規定之較有利於被告。
四、查「安非他命」屬中樞神經興奮劑，具有輕微成癮性，服用
    後會產生依賴性耐藥性、並引起不安、頭昏、顫抖、亢進性
    反應、失眠、焦慮、譫妄、慢性中毒、精神障礙、類似精神
    分裂症之錯覺、幻覺、妄想及伴有行動與性格異常等副作用
    。其劑量增大時，甚或會致死亡。而其慣用者，由於精神錯
    亂，更具有暴力攻擊及反社會行為等傾向，情況極為嚴重，
    尤以戒解不易，其毒害不在煙毒之下，業經行政院衛生署於
    七十九年十月九日，以七九、十、九衛署藥字九０四一四二
    號公告列入麻醉藥品管理條例第二條第四款所定「化學合成
    類麻醉藥品」管理，並禁止於醫療上使用，暨禁止販賣、持
    有、施打、吸用。被告違反上開規定，而幫助毒犯邱銘鏞販
    賣安非他命，係犯麻醉藥品管理條例第十三條之一第二項第
    一款幫助非法販賣化學合成麻醉藥品罪。公訴人認被告係犯
    毒品危害防制條例第四條第二項販賣第二級毒品罪，容有未
    洽。然起訴基本社會事實同一，起訴法條，應予變更。據此
    ，公訴人認被告與邱銘鏞係販賣安非他命共同正犯，亦有未
    洽。又被告先後多次幫助販賣毒品行為，時間緊接，所犯罪
    名相同，顯係基於概括犯意反覆為之，為連續犯，應依修正
    前刑法第五十六條規定，依法加重其刑。又被告於八十五年
    至八十六年間，有三次違反麻醉藥品管理條例前科，依序：
    (1)因麻醉藥品安非他命案件，於八十五年八月二十二日，經
    臺灣雲林地方法院判處有期徒刑五月，於八十五年七月二十
    五日確定，於八十五年九月十二日執行完畢。(2)因麻醉藥品
    安非他命案件，於八十六年三月三日，經臺灣高雄地方法院
    判處有期徒刑六月，於八十六年三月三日確定，於八十六年
    四月十一日執行完畢。(3)因違反麻醉藥品管理條例案件，於
    八十六年九月九日，經臺灣臺中地方法院判處有期徒刑六月
    ，於八十六年十月三日確定，於八十六年十一月六日執行完
    畢，有臺灣高等法院被告全國前案紀錄表在卷可稽（見本院
    更五卷第五十三頁）。被告所犯三案，均係於前案執行完畢
    後再犯，且均已執行完畢，顯無刑法第五十條所定，裁判確
    定前犯數罪情事，自無依刑法第五十一條規定，定應執行刑
    問題。本件被告係於有期徒刑執行完畢後，五年內再犯本件
    有期徒刑以上之罪，為累犯，應依刑法第四十七條規定，遞
    加其刑。另本件被告為幫助犯，依刑法第三十條第二項規定
    ，減輕其刑。又被告於本案犯後，供出本件麻醉藥品來源，
    因而破獲毒犯，已如前述，依麻醉藥品管理條例第十三條之
    三規定，遞減其刑；並依刑法第七十一條第一項規定，先遞
    加後再遞減其刑。
五、原判決關於被告販賣化學合成麻醉藥品部分，認被告罪證明
    確，依法予論罪科刑，固非無見。惟(一)本件被告僅係幫助毒
    犯邱銘鏞販賣安非他命，原判決認係共同正犯，自有未洽。
    (二)新刑法業於九十五年七月一日施行，原判決未及比較適用
    新舊刑法規定，亦有不當。(三)本件扣案吸食器二支，係供被
    告甲○○吸食安非他命所用，非供其幫助販賣安非他命所用
    ；另扣案安非他命淨重四．三三公克，經鑑定結果雖屬安非
    他命（見一審卷(一)第八十二頁），然此係供被告施用毒品，
    亦非供本件幫助販賣所用，自不得在本件判決諭知沒收，就
    此部分，原判決於主文併予宣告沒收，顯有疏失。(四)又原判
    決於理由敘明，扣案筆記簿及存摺各一本、0000000
    000號、0000000000號行動電話各一支，均係
    供被告販賣毒品所用，應依肅清煙毒條例第十三條第一項規
    定，宣告沒收，然漏未敘明該等物品，係屬被告所有，即予
    諭知沒收，亦有疏失。關於販賣安非他命部分，被告上訴意
    旨，仍執前詞，否認犯罪，固不足採。然原判決既有上述可
    議，自應由本院將原判決關於販賣安非他命部分及定應執行
    刑部分，均撤銷改判。爰審酌被告幫助販賣安非他命九次，
    已獲取四次（即四錢）安非他命作為為酬，併其犯罪動機、
    目的、手段、所造成危害、所幫助販賣次數及數量等一切情
    狀，量處有期徒刑貳年，以資懲儆。至扣案筆記簿及存摺各
    一本、門號0000000000號、000000000
    0號行動電話各一支，均係被告所有，且供被告幫助販賣安
    非他命所用，乃依刑法第三十八條第一項第二款、第三項規
    定，併予宣告沒收。又麻醉藥品管理條例，並未如肅清煙毒
    條例有「販賣毒品所得應宣告沒收」之規定，且被告係幫助
    販賣安非他命，自無所謂共同販賣所得，當無「共同犯罪行
    為，應由共犯各負全部責任」理論之適用，故不須就毒犯邱
    銘鏞販賣安非他命所得，於本件被告所犯幫助販賣安非他命
    罪名項下，併予宣告沒收，附此敘明。
據上論斷，應依刑事訴訟法第三百六十九條第一項前段、第三百
六十四條、第二百九十九條第一項前段、第三百條，麻醉藥品管
理條例第十三條之一第二項第一款、第十三條之三，刑法第二條
第一項、第十一條前段、（修正前）第五十六條、第四十七條第
一項、第三十條第二項、第三十八條第一項第二款，判決如主文
。
本案經檢察官徐松奎到庭執行職務。
中    華    民    國    95    年    9     月    13    日
            刑事第一庭審判長法官  黃  崑  宗
                            法官  王  明  宏
                            法官  蔡  長  林
以上正本證明與原本無異。
如不服本判決，應於收受本判決後十日內向本院提出上訴書狀。
其未敘述上訴理由者並得於提起上訴後十日內向本院補提理由書
狀（均須按他造當事人之人數附繕本）「切勿逕送上級法院」。
                          書記官  李  培  薇
中    華    民    國    95    年    9     月    14    日
附錄本案論罪科刑法條全文：
修正前麻醉藥品管理條例第十三條之一第二項第一款：
  違反前條之規定，其屬於第二條第四款之麻醉藥品者，依左列
規定處罰：
一、非法輸入、製造、運輸、販賣者，處五年以上有期徒刑，得
    併科五萬元以下罰金。
附表：
┌──┬────┬─────────┬─────────────┬───────┐
│編號│ 時  間 │銀行帳戶存取款情形│筆記簿紀錄                │  備    註    │
│    │        │金額：新台幣元    │                          │              │
├──┼────┼─────────┼─────────────┼───────┤
│ 01 │87.04.13│87.04.13存 45,000 │04.11:A0.5g,B0.5h,4萬5    │依筆記簿上記載│
│    │        │87.04.14提 30,000 │04.13:B0.5h,A0.2h,4萬     │，每次於存款日│
├──┼────┼─────────┼─────────────┤前數日或當日，│
│    │87.04.22│87.04.22存110,000 │04.16:B1h,2萬5千          │被告筆記簿即有│
│    │        │87.04.22提 10,000 │04.18:A1g,5千             │多次毒品紀錄，│
│    │        │87.04.22提 20,000 │04.21:XA2g,退A0.5g,B1h,5萬│並有刪除或退貨│
│ 02 │        │87.04.22提 20,000 │04.22:A1g,9萬             │情形，顯見被告│
│    │        │87.04.22提 20,000 │                          │供稱，其介紹購│
│    │        │87.04.23提 10,000 │                          │買毒品者，均係│
│    │        │87.04.23提 20,000 │                          │直接與邱銘鏞談│
├──┼────┼─────────┼─────────────┤價格、數量，談│
│ 03 │87.03.31│87.03.31存 45,000 │04.24:A3g,B1h,4萬         │成後，才通知被│
│    │        │                  │                          │告等語，為真實│
├──┼────┼─────────┼─────────────┤可採。再者，被│
│    │87.04.30│87.04.30存 10,000 │04.26:A0.5g,B1h,1萬5      │告稱：邱銘鏞說│
│ 04 │        │87.05.02提 10,006 │04.27:A1g,5千             │錢未收到，還不│
│    │        │                  │04.28:B0.5h,1萬,29500     │算等語，亦符常│
│    │        │                  │04.30:B0.5h,3萬,黑欠5萬   │情。故帳戶存款│
├──┼────┼─────────┼─────────────┤日，始為毒品實│
│    │87.05.04│87.05.04存 50,000 │05.01:B0.5h               │際成交日，而筆│
│    │        │                  │05.02:B0.5h,1萬5,宏欠0.5星│記簿上記載日期│
│ 05 │        │                  │      期日                │，應僅係邱銘鏞│
│    │        │                  │05.03:黑匯3萬,A1g,B0.5h   │或購買毒品者，│
│    │        │                  │05.04:A1g,5.9萬           │通知「欲」交易│
├──┼────┼─────────┼─────────────┤數量，經被告隨│
│    │87.05.05│87.05.05存 20,000 │05.05:A1g,5萬9,退A1g,6萬1 │手記下，以便日│
│ 06 │        │87.05.05提 30,000 │      上開紀錄復全刪掉    │後向邱銘鏞索取│
│    │        │87.05.05提 20,000 │                          │每達十萬可得一│
│    │        │87.05.06提 20,006 │                          │錢安非他命依據│
├──┼────┼─────────┼─────────────┤。依此，被告介│
│    │87.05.08│87.05.08存100,000 │05.06:退A1g,6萬1,0.2h,3萬1│紹他人向邱銘鏞│
│    │        │87.05.08提 30,000 │05.07:A1g,1萬5            │購買毒品次數，│
│ 07 │        │87.05.08提 30,000 │05.08:A2g,10萬5,黑匯14    │應以銀行帳戶存│
│    │        │87.05.08提 30,000 │                          │款日為準。    │
│    │        │87.05.08提  5,000 │                          │              │
├──┼────┼─────────┤                          │              │
│    │87.05.08│87.05.08存 40,000 │                          │              │
│ 08 │        │87.05.11提  5,000 │                          │              │
│    │        │87.05.11提 30,000 │                          │              │
├──┼────┼─────────┼─────────────┤              │
│    │87.05.11│87.05.11提 30,000 │05.11:A2g,6萬-2萬,黑輪欠2 │              │
│ 09 │        │87.05.11存 75,000 │                          │              │
│    │        │87.05.12提 25,000 │                          │              │
│    │        │87.05.12提  5,006 │                          │              │
└──┴────┴─────────┴─────────────┴───────┘


司法院資訊處製作；財團法人民間司法改革基金會備份。
